【裁判字號】    98,台上,2414
【裁判日期】    981217
【裁判案由】    返還借款
【裁判全文】
最高法院民事判決            九十八年度台上字第二四一四號
上  訴  人  甲○○
訴訟代理人  陳清進律師
            蔣彥威律師
被 上訴 人  乙○○
上列當事人間請求返還借款事件，上訴人對於中華民國九十八年
八月二十六日台灣高等法院第二審判決（九十七年度重上字第四
九二號）提起上訴，本院判決如下：
    主  文
原判決廢棄，發回台灣高等法院。
    理  由
本件上訴人主張：伊為支持被上訴人經營事業，於民國九十三年
十一月間，將伊在聯邦商業銀行新莊分行所設第0000000
00000號活期儲蓄存款帳戶（下稱系爭乙存帳戶）及第00
0000000000號支票存款帳戶（下稱系爭甲存帳戶），
供被上訴人及所經營之訴外人亞太整合國際股份有限公司（下稱
亞太公司）使用，並多次將款項匯入訴外人陳張素珠之帳戶，再
轉匯至系爭乙存帳戶，共貸與被上訴人新台幣（下同）九百三十
三萬六千六百六十一元。詎被上訴人拒絕清償借用款項，迭經催
討，均置之不理。又若兩造間不具有消費借貸之合意，系爭乙存
帳戶中五百五十二萬七千九百四十六元及系爭甲存帳戶中一百一
十四萬九千九百元之支出，係伊基於連帶保證人之地位，代為償
還各銀行之借款，另有系爭乙存帳戶中二百六十五萬八千八百一
十五元之其他支出。爰依消費借貸之法律關係或民法第七百四十
九條保證人之代位權及委任或無因管理或不當得利之法律關係，
求為命被上訴人給付九百三十三萬六千六百六十一元本息之判決
（上訴人依消費借貸之法律關係起訴請求被上訴人給付七百九十
八萬二千七百四十一元本息，第一審為上訴人敗訴之判決，提起
上訴第二審，上訴人於原審追加依保證人之代位權、委任、無因
管理及不當得利之法律關係請求，並將請求金額擴張為九百三十
三萬六千六百六十一元本息）。
被上訴人則以：伊雖為亞太公司登記負責人，然公司實際負責人
及最後決策者均為上訴人，倘上訴人係將金錢貸與伊，應會要求
伊書立借據，並約定利息及借貸期限。而亞太公司之公司帳戶遭
客戶聲請扣押，經上訴人建議嗣後亞太公司之營收悉數存入系爭
乙存帳戶。上訴人除提供系爭甲存帳戶予亞太公司使用，並匯入
款項無償提供伊及亞太公司使用。且兩造、亞太公司及陳張素珠
，均曾將款項匯入系爭乙存帳戶而與該帳戶原有之款項混同，無
從區分其中若干為上訴人所有，自難認伊與上訴人成立消費借貸
關係。況系爭乙存及甲存帳戶款項支出，均須經上訴人同意、統
籌運用，兩造間並無交付、收受借款之情事。又簽發支票之原因
事實甚多，非僅囿於金錢借貸，上訴人將系爭甲存帳戶之支票交
予伊，不足以證明原因事實即為消費借貸。另上訴人並無法舉證
證明有基於連帶保證人之地位為伊償還債務，上訴人依保證人之
代位權、委任或無因管理或不當得利之法律關係為請求，均無理
由等語，資為抗辯。
原審維持第一審所為上訴人敗訴之判決，駁回其上訴，並駁回其
追加之訴，無非以：上訴人將系爭乙存及甲存帳戶供被上訴人及
亞太公司使用，上開二帳戶內款項支出，均經上訴人同意。而兩
造、亞太公司及陳張素珠均有資金進出該帳戶。兩造經結算，就
上訴人於第一審所提出附表九、附表十所示系爭乙存帳戶內之存
入、取用情形，及附表十二所示系爭甲存帳戶內之存入、取用情
形，除其中附表十編號五一八部分係來自聯銀財務管理有限公司
帳戶外，其餘均係陳張素珠所匯入或存入等情等情，為兩造所不
爭執，應認為真實。惟上訴人主張伊貸與被上訴人九百三十三萬
六千六百六十一元，係以被上訴人自系爭乙存帳戶及系爭甲存帳
戶各支用八百四十五萬一千五百六十一元及一百一十四萬九千九
百元，而僅存入系爭乙存帳戶二十六萬四千八百元為其論據，並
提出九十四年七月二十五日轉帳傳票及舉證人陳智偉為證，但為
被上訴人所否認，上訴人自應就其所主張之消費借貸關係，負舉
證責任。查上訴人提出之九十四年七月二十五日轉帳傳票，乃亞
太公司之轉帳傳票，上訴人亦不爭執其上記載金額係亞太公司存
入系爭乙存帳戶，上訴人主張該轉帳傳票記載「江董借支歸還」
等字，即可證明兩造間確有消費借貸之合意及返還借款之事實，
已屬無據；況上訴人於提起上訴後，始於所提出之系爭乙存帳戶
存提明細編號九四○將該筆款項改列「存入人」為「乙○○」（
即被上訴人），並於「一審金額異動註記」欄加註「原列亞太存
入」，屬事後補具而無足採。又縱係被上訴人所存入，亦屬被上
訴人與亞太公司間之金錢往來關係而與上訴人無涉。再參以證人
陳智偉所證內容及上訴人亦不爭執上開二帳戶係其提供予被上訴
人及亞太公司使用，該二帳戶內之每筆款項支出，均須經上訴人
事前或事後簽核同意，且被上訴人及亞太公司均曾將資金匯入系
爭乙存帳戶等事實，倘上訴人係將款項貸與被上訴人，衡情被上
訴人應得自行決定如何使用該款項，而無須經上訴人事前或事後
簽核同意，且應書立借據，並約定利息及借貸期限。茲上訴人僅
以被上訴人有自上開二帳戶支用款項，即謂兩造間有消費借貸之
合意云云，難信為真實。至證人陳智偉雖證稱由陳張素珠所匯入
或存入系爭乙存帳戶之款項，均係上訴人所有，且係供貸與被上
訴人及亞太公司云云，然證人陳智偉非但就兩造借款之時間、金
額及如何清償等重要事項之約定均無法說明，甚且稱「我是聽甲
○○說的」等語，是該項傳聞證據自不得採為兩造間有消費借貸
合意之論據。又上訴人所提出之連帶保證書、本票、保證書、貸
款契約書、不動產使用切結書、授信約定書、授權書、借據、取
款條及所製作被上訴人取用明細，僅能證明上訴人有擔任被上訴
人向各該銀行借款之連帶保證人，及系爭乙存帳戶、甲存帳戶中
各有五百五十二萬七千九百四十六元及一百一十四萬九千九百元
用以清償各該銀行貸款，然尚不足以證明上訴人係基於連帶保證
人之地位，以自己名義代被上訴人向各該銀行清償，自不生債權
移轉之問題。況上訴人於第一審係主張被上訴人向其借貸金錢，
用以清償各貸款銀行之本息，嗣改稱其係基於被上訴人連帶保證
人之地位，代被上訴人償還上開借款本息，而依民法第七百四十
九條規定請求被上訴人給付其所代償之上開款項及法定遲延利息
，前後顯有不一，此部分之主張，自無足採。再者，上訴人並不
能舉證證明其有基於連帶保證人之地位代被上訴人償還銀行貸款
，及有以系爭乙存帳戶內之二百六十五萬八千八百一十五元，代
被上訴人清償借款、信用卡費、稅款及其他開銷費用等，上訴人
自無所謂為被上訴人管理事務之意思。是上訴人依無因管理之法
律關係，請求被上訴人給付九百三十三萬六千六百六十一元，亦
屬無據。另上訴人主張被上訴人無法律上之原因受有免為清償上
開貸款本息及各項費用之不當得利，致其受有支出該等款項之損
害，且兩者間具有因果關係乙情，既為被上訴人所否認，而上訴
人復未能就該不當得利請求權之成立要件（即被上訴人確因上訴
人之給付行為而受有利益，且無法律上之原因）負舉證之責任，
上訴人此部分之主張，亦無可取。從而，上訴人既無法舉證證明
與被上訴人間有消費借貸、保證人之代位權、委任、無因管理或
不當得利之法律關係存在，則上訴人本於各該法律關係，請求被
上訴人給付九百三十三萬六千六百六十一元本息，殊屬無據，不
應准許等詞，為其判斷之基礎。
惟查，上訴人於原審就第一審卷附附表九關於系爭乙存帳戶明細
不爭執表（第一審卷二第二百五十六頁以下），及同卷附表十二
關於系爭甲存帳戶存提明細（第一審卷三第二十一頁以下）內容
有所爭執，並製作異動明細，以為更正（原審卷第九十三頁至第
九十五頁），查兩造固曾於第一審審理中，就系爭明細為爭點整
理而具拘束力，惟如該爭點整理內容，於上訴審中能證明與真實
不合者，因非新攻防方法之提出，非不能更正，並不違背民事訴
訟法第四百四十七條規定，第二審新攻防提出禁止原則。本件上
訴人於原審既已主張第一審審理中所為系爭明細爭點整理之錯誤
，法院自應說明其不採之理由，原判決未於判決理由項下說明其
採否之理由，逕執附表九及附表十二之明細為認定事實之依據，
非無認定事實不憑證據及判決不備理由之違失。再者，上開爭點
整理，係以上訴人主張被上訴人應給付七百九十八萬二千七百四
十一元為標的，上訴人於原審中已為聲明之擴張請求給付九百三
十三萬六千六百六十一元，原審就擴張部分仍執第一審之爭整理
內容為其認定事實之依據，亦有未洽。又被上訴人自承，上訴人
提供系爭二帳戶並曾匯入款項供被上訴人及亞太公司無償使用，
以及兩造（含上訴人）、亞太公司及陳張素珠均曾匯款入系爭帳
戶等語（原審判決第三頁），參以上開附表九及十二明細，其存
入人並有上訴人記載（第一審卷二第二百六十二、二百六十六頁
；同院卷三第二十一頁），足見系爭二帳戶內部分款項為上訴人
所有。原審亦確認上訴人曾任被上訴人向銀行貸款之連帶保證人
，系爭二帳戶內各有五百五十二萬七千九百四十六元及一百十四
萬九千九百元，用以清償各該銀行之貸款（原審判決第六頁），
則用以清償被上訴人向銀行貸款之款項，是否全非上訴人所有？
非無再行研求餘地。另原審就乙存帳戶內究有若干款項屬上訴人
所有，未再詳查勾稽，即以上訴人不能證明其有以該帳戶內之款
項代被上訴人清償借款、信用卡、稅款及其他開銷為由，駁回其
請求，亦嫌速斷。上訴論旨，指摘原判決不當，求予廢棄，非無
理由。
據上論結，本件上訴為有理由，依民事訴訟法第四百七十七條第
一項、第四百七十八條第二項，判決如主文。
中    華    民    國  九十八  年   十二   月   十七   日
                      最高法院民事第四庭
                          審判長法官  劉  延  村
                                法官  許  澍  林
                                法官  黃  秀  得
                                法官  許  正  順
                                法官  魏  大  喨
      本件正本證明與原本無異
                                      書  記  官
中    華    民    國  九十八  年   十二   月  二十九  日
                                                      v


司法院資訊處製作；財團法人民間司法改革基金會備份。
